臺灣臺南地方法院臺南簡易庭民事判決
110年度南簡字第842號
原      告  台新資產管理股份有限公司

法定代理人  吳統雄  
訴訟代理人  謝智翔  
            陳倩如  
被      告  黃世郎  
            黃永忠  
            黃世武  
            黃良吉  
            黃瓊如  
上列當事人間請求代位分割遺產事件，經本院於民國111年1月24
日言詞辯論終結，判決如下：
    主  文
原告之訴駁回。
訴訟費用由原告負擔。
    事實及理由
一、被告黃世郎、黃永忠、黃世武、黃良吉、黃瓊如（下合稱被
    告5人）經合法通知，未於言詞辯論期日到場，核無民事訴
    訟法第386條所列各款情形，爰依同法第385 條第1 項前段
    規定，依原告之聲請，由其一造辯論而為判決。
二、原告主張：
　㈠被告黃世郎積欠原告新臺幣（下同）73萬6894元及其中49萬8
    886元自民國97年5 月23日起按法定利率計算之利息（日期
    下以「00.00.00」格式），經原告取得執行名義（臺灣臺北
    地方法院97年度訴字第4862號民事確定判決）與債權憑證（
    本院98.10.31南院龍98執意字第8862號）。
　㈡經原告查得被告黃世郎於101.07.24 與其餘被告共同繼承被
    繼承人黃金利如附表所示之現仍存在尚未分割之土地、未保
    存登記建物（下稱系爭遺產不動產），系爭遺產不動產並無
    不能分割情形，而黃世郎怠於行使分割遺產之權利，原告為
    保全債權，爰依民法第242條、第1148條、第824條第2項規
    定，代位債務人黃世郎請求分割系爭遺產，行使代位分割遺
    產權利。
　㈢爰聲明：被代位人黃世郎及其餘被告公同共有之系爭遺產不
    動產應予分割，並由被代位人與其餘被告按同表所示之應繼
    分比例分別共有。
三、被告5 人經合法通知，均未到庭，亦未提出任何書狀陳述。
四、本院判斷：
　㈠民法第242 、243 條關於債權人代位權規定，係債務人就其
    債之履行負遲延責任時，且怠於行使其權利，致危害債權人
    債權之安全，而使債權人得以自己名義行使債務人之權利，
    是代位權以保全債權之必要為限。其所保全者，除在特定債
    權、或債務履行與債務人資力無關之債權均得行使代位權外
    ，如為不特定債權、或金錢債權，應以債務人怠於行使其權
    利，致陷於無資力，始得認有保全之必要，否則即無代位行
    使之餘地（最高法院88台上650號判決要旨參照）。
　㈡原告雖提出債權憑證、繼承系統表與戶籍資料，主張被告黃
    世郎積欠原告債務，並怠於行使分割遺產權利，請求依民法
    第242 條規定代位黃世郎請求分割遺產，然以：
　⒈依附表所查得之系爭遺產不動產產權，就門牌號碼公學路四
    段126巷136號建物（坐落土地：公塭段245地號、佃西段177
     、177-1 地號），被告黃世郎就該建物與公塭段土地（佃
    西段部分土地登記資料未據查報）係有分別共有1/5 持分產
    權，就公塭段土地持分部分，依110 年度公告現值計算，該
    持分公告現值26萬6112元。
　⒉依國稅局遺產稅免稅證明書、系爭遺產不動產之土地登記資
    料、房屋稅稅籍資料，被告黃世郎顯仍有財產未經執行，此
    外，原告僅提出98年債權憑證，就取得債權憑證迄今是否有
    對黃世郎繼續追償，未據原告提出如聲請續行執行等相關資
    料佐證，是黃世郎是否因怠於行使權利致陷無資力，客觀上
    未據原告提出相當事證為證明。
　⒊綜上，被告黃世郎是否有怠於行使權利、或其係因此陷於無
    資力，客觀上顯非無疑。另代位分割遺產訴訟，雖屬財產訴
    訟，惟財產標的涉及繼承與公同共有法律關係，對繼承人影
    響重大，故應限於債務人除應繼承財產外即無其他可供執行
    財產時，始能進一步認定是否符合可行使代位權之要件。本
    件依現有事證，黃世郎既尚有財產未經執行，自難認原告已
    符合行使代位權要件。
五、從而，原告依民法第242 條、第1164條規定，請求准由原告
    代位被告黃世郎，就系爭遺產不動產按各被告應繼分比例分
    割為分別共有，為無理由，應予駁回。
六、訴訟費用負擔
　　本件原告敗訴，爰依民事訴訟法第78條規定，命原告負擔訴
    訟費用。
七、結論：原告之訴為無理由，依民事訴訟法第436 條第2 項、
    第78條、第385條第1 項前段，判決如主文。
中　　華　　民　　國　　111 　年　　2 　　月　　21　　日
                  臺南簡易庭  法  官  陳世旻
以上正本證明與原本無異。
如不服本判決，應於送達後20日內，向本院提出上訴狀並表明上
訴理由，如於本判決宣示後送達前提起上訴者，應於判決送達後
20日內補提上訴理由書（須附繕本），如委任律師提起上訴者，
應一併繳納上訴審裁判費。
中　　華　　民　　國　　111 　年　　2 　　月　　22　　日
  　　　　　　　　　　　　　　書記官　林怡芳　　　　
附表：         黃金利（被繼承人／101.07.24 亡）現存公同共有遺產（被繼承財產）      黃世郎 應繼分  地號／建號（門牌）   面積 持分 登記狀況   安南區南興段0000-0000地號   117.16㎡ 1/1 黃金利 1/5  安南區溪南段0000-0000地號   69.68㎡ 800/48000 黃金利 同上  安南區溪南段0000-0000地號   20.21㎡ 800/48000 黃金利 同上  安南區學東段0000-0000地號   34.66㎡ 1/5 黃金利 同上  安南區學東段0000-0000地號   26.73㎡ 1/3 黃金利 同上  安南區公塭段0000-0000地號   138.60㎡ 1/5 ． 96.07.06 黃金利繼承黃文科 ．107.11.09 登記為被告5 人公同共有 同上      1/5 ．100.12.22 黃金利繼承黃文炳 ．107.11.09 登記為被告5 人公同共有 同上  安南區公塭段0000-0000建號 ．門牌：公學路四段126巷136號 ．座落地號： 　公塭段245地號 　佃西段177、177-1地號 ．未保存登記／僅查封登記　   135.83㎡ （3層） 1/5 ． 96.07.06 黃金利繼承黃文科 ．107.11.09 稅籍為被告5 人公同共有 同上      1/5 ．100.12.22 黃金利繼承黃文炳 ．107.11.09 稅籍為被告5 人公同共有 同上  備註         本件親屬系統表（P.35、39）  （◎●本件被告；●本件原告債務人）        【被繼承人】    黃金利（101.07.24 亡） 【繼承人（配偶．直血1 ）】 　  配偶：程安子（離婚／91.01.26 亡）   ◎長男：黃良吉 　◎次男：黃永忠 　◎三男：黃世武 　●四男：黃世郎 　  五男：黃文炳（100.12.22 亡／絕嗣） 　  六男：黃文科（ 96.07.06 亡／絕嗣） 　◎養女：黃瓊如        黃金利繼承黃文炳、黃文科財產狀況概要        【南區國稅局安南稽徵所110.10.27南區國稅安南營所字第1100482851號】 ．要旨：查復臺南市○○區○○路0段000巷000號房屋之黃金利取得及繼承狀況） 　㈠該屋89.10.02由黃世武、黃永忠、黃世郎、黃文炳、黃文科買賣取得（持分各1/5)。 　㈡黃文科96.07.06亡，其持分（1/5）由黃金利繼承。 　㈢黃文炳100.12.22 亡，其持分（1/5）由黃金利繼承。 　㈣黃金利101.07.24 亡，其上開㈡㈢繼承持分（共2/5），由黃良吉、黃永忠、黃世武、黃世郎、黃瓊如公同共有該房屋。   ㈤【本判決註】 　　⒈依國稅局上開函文、本房屋稅籍資料、本房屋查封登記資料、本房屋座落土地公塭段245地號土地登記（佃西段177、177-1地號未據原告陳報），被告黃世郎因買賣取得該屋房地，有1/5分別共有持分。 　　⒉就公塭段245地號土地，依110 年度該地號公告土地現值（9600元/㎡）、土地面積（138.60㎡）、被告黃世郎持分（1/5）計算，其持分公告現值為26萬6112元。        【黃金利繼承黃文科（ 96.07.06 亡／絕嗣）財產】 ．98.07.30財政部南區國稅局遺產稅免稅證明書（案號Z0000000000000）（P.369） ．被繼承人：黃文科／繼承人：黃金利 ．遺產總額明細表：①土地：公塭段0000-0000。持分：1/5                   ②房屋：公學路四段126巷136號。持分：1/5        【黃金利繼承黃文炳（100.12.22 亡／絕嗣）財產】 ．110.10.27財政部南區國稅局遺產稅免稅證明書（案號Z0000000000000）（P.371） ．被繼承人：黃文炳／繼承人：黃金利 ．遺產總額明細表：①土地：公塭段0000-0000。持分：1/5                   ②房屋：公學路四段126巷136號。持分：1/5